臺灣高等法院刑事判決
上　訴　人　臺灣士林地方法院檢察署檢察官
被　　　告　乙○○
　　　　　　　　　　（另案
指定辯護人　本院公設辯護人甲○○
上列上訴人因被告妨害公務案件，不服臺灣士林地方法院95年易
字第1178號，中華民國96年4月3日第一審判決（起訴案號：臺灣
士林地方法院檢察署95年偵字第6855號），提起上訴，本院判決
如下：
    主  文
上訴駁回。
    理  由
一、公訴意旨略以：乙○○於民國（下同）95年5月21日上午10
    時30分許，騎乘車號LK9-709號重型機車搭載2名子女，行至
    臺北市○○區○○路3段50巷巷口前，因違規闖紅燈，適為
    依法執行巡邏勤務之臺北市政府警察局南港分局玉成派出所
    警員丙○○發現而欲取締舉發，乙○○見狀為躲避取締，基
    於妨害公務之犯意，以機車衝撞警員丙○○騎乘之BOC-858
    號警用機車後旋迴轉往臺北市○○區○○街方向逃跑，至臺
    北市○○區○○街鐵路平交道時，遇火車駛至受阻始為警員
    丙○○攔下，因丙○○要求乙○○出示證件被拒，為防乙○
    ○再度逃逸，即抓住乙○○左手臂，乙○○仍為躲避取締，
    承前同一犯意，隨即動手伸往警員臉部，並抓走丙○○之太
    陽眼鏡後往地上摔，以此強暴行為攻擊丙○○，幸經於附近
    指揮交通之義交陳漩祁聞聲前來，乙○○始罷手，惟丙○○
    因而受有右手拇指表淺性撕裂傷及太陽眼鏡被摔斷而毀壞，
    足生損害於丙○○（傷害及毀損部分，丙○○未告訴），因
    認乙○○涉有刑法第135條第1項之妨害公務罪嫌云云。
二、按不能證明被告犯罪或其行為不罰者應諭知無罪之判決；因
    心神喪失而其行為不罰，認為有諭知保安處分之必要者，並
    應諭知其處分及期間，刑事訴訟法第301條第1項、第2項定
    有明文。又被告行為後，94年2月2日修正公布之刑法已於95
    年7月1日生效施行，修正前刑法第19條規定：「心神喪失人
    之行為，不罰。精神耗弱人之行為，得減輕其刑。」，修正
    後刑法第19條規定：「行為時因精神障礙或其他心智缺陷，
    致不能辨識其行為違法或欠缺依其辨識而行為之能力者，不
    罰。行為時因前項之原因，致其辨識行為違法或依其辨識而
    行為之能力，顯著減低者，得減輕其刑。前二項規定，於因
    故意或過失自行招致者，不適用之。」，因修正後之法條，
    僅係將學理解釋明文化，並非犯罪成立要件或處罰效果之變
    更，故毋庸比較新舊法，先予敘明。
三、被告乙○○，固坦承於上開時、地騎乘機車因違規闖紅燈，
    遭警員丙○○攔停取締，其因不服取締欲逃離時，與員警騎
    乘之機車發生碰撞，且其有以手抓員警臉上之太陽眼鏡並往
    下丟之事實，惟矢口否涉有妨害公務之犯行，辯稱：伊並未
    以機車衝撞警車，是迴轉時不小心機車擦撞到；抓員警之太
    陽眼鏡是為了看清他的長相，並非要躲避取締，且伊只是往
    下丟，並非故意摔壞；另員警說有受傷，但伊當時並未看到
    云云。惟查：有關被告騎乘車號LK 9—709號重型機車違規
    闖紅燈，經警員丙○○發現後攔停，被告不服取締，逕自加
    足油門欲逃逸，適往左迴轉一半，忽見丙○○又在其前方攔
    阻，惟並未完全擋住其前方，被告本可閃過員警機車而駛離
    ，並無迴轉空間不足之問題，被告竟僅稍作煞停，隨即擦撞
    丙○○所騎乘警用機車前緣之葉子板後駛離現場，丙○○乃
    自後追趕，至平交道時，見被告仍要加油逃跑，即抓住被告
    之左手腕，被告遂跨下機車，惟卻突伸右手抓取丙○○之太
    陽眼鏡，以手捏後再往地上摔。嗣支援警力到達後，丙○○
    檢視其太陽眼鏡之鏡片已破掉，鏡框已斷掉；至於丙○○右
    手拇指表淺性撕裂傷，應是與被告拉扯時所造成之傷害等情
    ，業據證人即警員丙○○於原審審理中證述甚詳（見原審卷
    第46頁至第54頁），並經證人陳漩祁於偵查中證述：有看到
    被告與員警互相拉扯等語（見偵查卷第37頁、第38頁）明確
    ，復有臺北市政府警察局南港分局玉成派出所95年5月21日
    勤務分配表1份、臺北市政府警察局舉發違反道路交通管理
    事件通知單2聯（其上記載被告闖紅燈、不服取締逃逸之違
    規時間為95年5月21日上午10時，與案發時間10時30分許不
    符，惟警員丙○○於原審審理中證述上開舉發通知單係回警
    局後才開立，違規時間是事後回想推算而得，故至多會有半
    個鐘頭之誤差值【見原審卷第53頁、第54頁】，故該舉發通
    知單記載之違規時間與犯罪時間不符，應係事後推算之誤差
    所造成，惟此尚不影響本件犯罪時間之認定）、臺北市立聯
    合醫院忠孝院區驗傷診斷書1紙、上開眼鏡照片數禎在卷可
    稽（參見偵查卷第23頁、第19頁、第14頁、第15頁）。綜上
    ，被告既係因闖紅燈違規遭員警攔檢，並於員警執行公務時
    ，為逃避攔檢取締，而以其機車撞警車逃離，嗣於員警追捕
    時與員警發生拉扯，並強抓員警戴於臉上之太陽眼鏡後丟擲
    在地，造成員警受傷及太陽眼鏡受損，被告有施強暴之妨害
    公務犯行甚為明確，所辯上情，應係事後卸責之詞，不足採
    信。
四、被告案發時之精神狀態：
  (一)查被告患有精神分裂症，此有國軍松山總醫院附設民眾診療
    服務處（下稱國軍松山醫院）診斷證明書1紙附卷可稽（參
    見原審卷第26頁）。經原審囑託臺北市立聯合醫院進行精神
    鑑定，該院認：被告於93年3月開始出現被害妄想，覺得公
    司有人要害他，4月起開始出現紊亂行為與宗教儀式化行為
    ，93年8月因精神病症狀突辭職返家，4天不敢出家門，妻子
    才報警送醫，同年8月16日於國軍松山醫院住院，診斷為「
    妄想型精神分裂症」，接受治療及照護，症狀穩定後於同年
    9月30日辦理出院，出院後只返診追蹤一次，迄今被告仍無
    病識感，也未曾至其他醫院接受治療與追蹤。被告於鑑定開
    始時，顯得多疑，認為鑑定是「兩岸系統，情治系統」的影
    響，為了「鏟除異己」，鑑定人應該就知道其想法，不需多
    做詢問，並稱「別人都是要來證明自己有精神病，希望判輕
    一些，我求你們重判，判重一點」，經過澄清，被告才逐漸
    能夠說明。鑑定過程中，被告表示自己自93年起，可以透過
    腦波感應，跟上帝溝通，其並稱許多事都是上帝安排的，其
    問上帝後才得知滿合乎邏輯的脈絡，這些都是歷代開國帝王
    都會知道的「靈魂論」，「上帝就是天」。綜合被告之過去
    生活史、疾病史、身體檢查、精神狀態檢查、腦波檢查及心
    理評估結果，認被告係一「精神分裂症」之患者，且無病識
    感，雖曾於93年8月至9月間住院治療乙次，但未致明顯緩解
    ，而後長期均未接受治療，致使被告近年來受「精神分裂症
    」之被害妄想及相關意念所影響，持續影響其日常生活、社
    會功能等層面。被告於涉及本案妨害公務時，處於受明顯之
    精神病症狀影響下而行為，其確因精神障礙，致不能辨識其
    行為違法，同時欠缺依其辨識而行為之能力，有該院96年2
    月14日北市醫精字第0963 0523300號函附之精神鑑定報告書
    1 紙在卷可稽（見原審卷第68頁至第71頁），是依上開醫學
    鑑定結果，足認被告於本案行為時因精神障礙，致不能辨識
    其行為違法，同時欠缺依其辨識而行為之能力。按刑法上之
    心神喪失或精神耗弱，應依行為時精神障礙程度之強弱而定
    ，如行為時之精神，對於外界事務全然缺乏知覺理會及判斷
    作用，而無自由決定意思之能力者，為心神喪失；如此項能
    力並非完全喪失，僅較普通人之平均程度顯然減退者，則為
    精神耗弱，是刑法上之心神喪失或精神耗弱與醫學上之精神
    分裂症並不盡然相同，是否已達刑法上之心神喪失或精神耗
    弱之程度，仍應以行為時之精神狀態判斷之。而行為人於行
    為時是否處於心神喪失或精神耗弱狀態，係屬事實問題，醫
    院事後就行為人精神狀態之鑑定固足為法院之參考，然此項
    事實之存否，審理事實之法院仍應依職權，就其案發當時之
    言行表徵、精神狀態予以調查審認，尚不能端憑醫院所為鑑
    定報告為唯一論據（參看94年臺上字第2686號判決）。
  (二)查本件被告於案發後至警局製作筆錄時，稱其上開行為並非
    妨害公務，因其「不承認警察的存在是合法的，也不覺得警
    察可以行使攔停的權利。所以警察將我攔下我覺得我不必理
    會所以逃避警察攔停。至於抓下警察的眼鏡是想知道警察長
    相，我不承認警察制度所以不覺得有妨害公務之行為」（見
    偵查卷第11頁），於偵查中又稱：「我不承認他是警察」、
    「我不承認現在的臺灣政府」（見偵查卷第31頁），於原審
    訊問時並否認其曾患有精神方面之疾病，雖曾至醫院治療，
    但其自認為很正常，沒有異常（見原審卷第23頁），甚且拒
    絕其配偶蔣翠玲為其選任律師為辯護人，稱：「我不同意我
    的家人幫我請律師，我認為你們都是上帝的傀儡」（見原審
    卷第45頁）又稱：「我是政治立場不同，不能因政治立場不
    同就說我是神精病。」（見原審卷第55頁），另警員丙○○
    亦證述：「（當時在你盤查的時候，有無發現被告的言行與
    常人有無異樣？）我跟他講的時候，他看我一下後他就走了
    ，我覺得被告像在瞪我，這個態度跟常人不太一樣，因為常
    人都會出示駕照、行照。（當時是否覺得被告當時精神狀況
    與常人不一樣？）我當時沒有辦法去判斷。（何時發現被告
    的精神狀況有問題？）在被告攻擊我以後，被告到派出所以
    後都說你們警察都是假的，一般人不會這樣講。」（見原審
    卷第52頁），綜上，不論依被告行為時或行為後之表現，顯
    然其對於自己之妨害公務行為不僅缺乏犯罪意識，且無病識
    感。
五、原審綜合上開鑑定報告與被告案發當時、案發後之言行表徵
    以及精神狀態，認被告於妨害公務行為當時，因精神障礙，
    致不能辨識其行為違法，同時欠缺依其辨識而行為之能力，
    應屬心神喪失之人，認被告行為不罰，乃諭知無罪之判決。
    再以刑法於94年2月2日修正公布，自95年7月1日起施行，被
    告行為在新修正刑法施行前，修正前刑法第87條第2項、第3
    項規定：「因精神耗弱或瘖啞而減輕其刑者，得於刑之執行
    完畢或赦免後，令入相當處所，施以監護。前二項處分期間
    為三年以下。」，同法條項修正後為：「有第19條第2項及
    第20條之原因，其情狀足認有再犯或有危害公共安全之虞時
    ，於刑之執行完畢或赦免後，令入相當處所，施以監護。但
    必要時，得於刑之執行前為之。前二項之期間為5年以下。
    但執行中認無繼續執行之必要者，法院得免其處分之執行。
    」，而此監護處分，屬於拘束人身自由之保安處分，亦有罪
    刑法定及法律不溯及既往之原則之適用，仍應比較新舊法。
    查刑法第87條修正理由為：「保安處分之目標，在消滅犯罪
    行為人之危險性，藉以確保公共安全。對於因第19條第1項
    之原因而不罰之人或有第2項及第20條原因之人，並非應一
    律施以監護，必於其情狀有再犯或有危害公共安全之虞時，
    為防衛社會安全，應由法院宣付監護處分，始符保安處分之
    目的。爰參考德國現行刑法第63條之規定，於第1項、第2項
    增設此一要件，並採義務宣告，而修正第1項、第2項『得』
    令入相當處所之規定。」。經比較新舊法結果，新法雖增加
    「其情狀有再犯或有危害公共安全之虞」之限制要件，惟亦
    同時改採義務宣告，而非如舊法規定法院對是否施以監護處
    分有自由裁量權，且新法第87條第3項規定監護期間為5年以
    下，亦較舊法之監護期間3年以下為重，比較修正前後之法
    律規定，自以修正前之刑法有利被告，應適用修正前刑法之
    規定。乃依修正前之刑法第87條第2項規定，併諭知其令入
    相當處所，施以3年監護，經核並無不合。
六、檢察官提起上訴略以：觀諸被告在應訊時就案發經過均能詳
    盡描述而為辯解等情綜合判斷，被告於案發當時仍有辨識其
    行為違法，及具備其辨識而行為之能力，或屬因精神障礙，
    致其辨識行為違法或依其辨識而行為之能力，顯著降低之情
    形，原審判決被告無罪，實有違誤云云。惟被告於妨害公務
    行為當時，因精神障礙，致不能辨識其行為違法，同時欠缺
    依其辨識而行為之能力，應屬心神喪失之人，其所為之行為
    自屬不罰，原審因而諭知無罪並依修正前之刑法第87條第2
    項規定，併諭知被告令入相當處所，施以3年監護，並無不
    合，已如前述，檢察官之上訴，並無理由，應予駁回。
據上論斷，應依刑事訴訟法第368條，判決如主文。
本案經檢察官劉斐玲到庭執行職務。
中　　華　　民　　國　　96　　年     7  　月　　24　　日
                  刑事第十一庭審判長法  官  張連財
                          　  　　　法　官  楊照男
　　                                法  官  林明俊
以上正本證明與原本無異。
不得上訴。
  　                                書記官  蕭詩穎
中　　華　　民　　國　　96　　年　　7 　　月　　27　　日
